臺灣高等法院刑事判決　　　　　　　　95年度上訴字第3762號
上　訴　人
即　被　告　甲○○
　　　　　　　　　　）
選任辯護人　王淑琍律師
上列上訴人因家暴殺人未遂案件，不服臺灣基隆地方法院95年度
訴字第392號，中華民國94年9月8日第一審判決（起訴案號：臺
灣基隆地方法院檢察署95年度偵字第1636號），提起上訴，本院
判決如下：
    主  文
上訴駁回。
    事  實
一、甲○○與自雲南省來台之楊春麗係夫妻，為家庭暴力防治法
    第3條第1款之家庭成員關係。甲○○因楊春麗個性強悍，且
    與男性友人時有往來，懷疑楊春麗外遇，二人屢生爭執。嗣
    甲○○於民國（下同）95年3月23日晚間9時40分許，在台北
    縣雙溪鄉○○村○○路82號住處二樓飲用「紅露酒」一瓶後
    （按甲○○飲酒有數十年之慢性習慣），因上開情事與楊春
    麗再生爭執，甲○○即去電友人呂芳琳告知上情，楊春麗於
    其通話中搶下電話筒，並說甲○○聽不懂大陸普通話，不意
    因電話筒不慎敲到甲○○門牙，甲○○益加不悅，其後甲○
    ○欲再搶回電話筒，楊春麗竟持起電話筒敲打甲○○胸部。
    詎甲○○憤恨難忍，且因當時慢性使用酒精因素引起疑似妄
    想狀態影響，衝動控制力降低，致於情緒衝動反應過度，於
    其辨識而行為之能力較一般人顯著降低，已達於精神耗弱之
    情況下，客觀上對於頭部為人體重要之部位，倘大力敲擊，
    會導致死亡，有預見之可能，而其發生主觀上亦不違反其本
    意，仍竟先空手毆打楊春麗，再以雙手拿起桌下之空酒瓶二
    支伺機攻擊楊春麗。楊春麗見情勢不對，高呼救命並躲避至
    床邊。甲○○追逐上前，接續以該二支空酒瓶分別用力敲打
    楊春麗之頭部二次，該二支空酒瓶先後應聲破裂，楊春麗頭
    部流血，倒向床舖，血染床單，於掙扎起身後翻倒於地。甲
    ○○餘怒未消，繼而抓起楊春麗頭部撞擊地板，並再持另一
    個鋁質茶壺左右猛力敲打楊春麗頭部，致楊春麗受有頭部外
    傷併顱內出血、右側額葉硬模下出血及臉部多處撕裂併出血
    等傷害而休克，甲○○始罷手，跌坐床上發呆。其後呂芳琳
    於電話中聽到楊春麗喊叫後無人應話，心知有異，即以電話
    通知友人賴明賢速至甲○○家中探望，自己並同時趕往。呂
    芳琳先行到場後，在門外敲門十餘分鐘，無人應門；嗣賴明
    賢偕同其弟賴春明亦抵達現場，賴明賢接續在門外敲門十餘
    分鐘後，甲○○始來開門。而賴明賢於甲○○尚未開門前，
    即自行先請賴明春前往台北縣政府警察局瑞芳分局牡丹派出
    所報案，呂芳琳則在甲○○開門後前往雙溪分駐所通報甲○
    ○涉嫌殺人案件。嗣楊春麗經送醫救治後，始倖免於死，惟
    因頭部多處撕裂傷造成腦部感染積水，迄今靠導管液態進食
    ，頭頸部無法轉動，四肢幾乎無法動彈，亦無法以言語表達
    。
二、案經台北縣政府警察局瑞芳分局報請臺灣基隆地方法院檢察
    署檢察官偵辦起訴。
    理  由
壹、程序方面：
    按「筆錄內容所載之被告陳述與錄音或錄影之內容不符者，
    除有前項但書情形外（即有急迫情況且經記明筆錄），其不
    符之部分，不得作為證據」，刑事訴訟法第100 條之1 第2
    項定有明文。經查：卷附被告95年3月24日之警詢筆錄固記
    載：「當場用玻璃酒瓶刺他的臉部和太陽穴」、「我拿酒瓶
    由上往下朝太太的臉部和太陽（按：應為「太陽穴」之誤載
    ）連刺兩次」云云（見偵查卷第10頁至第11頁），但原審於
    95年6月28日當場勘驗錄音帶後，其內容如下：「（問：是
    否酒瓶由上往下刺？）沒有，沒有，沒有，敲來敲去（台語
    ）」、「（問：是否刺太太臉部及太陽穴？）位置我不知道
    」及「我是敲下去，不是刺」等語，足見上開警詢該部分之
    筆錄，與錄音之內容不符，自不得作為證據。
貳、實體方面：
一、訊據被告甲○○固坦承因懷疑被害人有外遇，雙方多次爭執
    ，於上開時地酒後再啟齟齬，嗣於酒後向朋友告知時忽遭被
    害人持電話筒擊打，更見憤怒，乃著手攻擊被害人楊春麗，
　　致被害人受有上開傷害等情不諱，惟矢口否認有殺人之犯意
  　，辯稱：伊係因被害人先出手打人，始會還手，而形成互毆
    之局面；伊愛被害人至深，不可能有置被害人於死之故意云
    云。惟查：
(一)被告於上開時地，以酒瓶及茶壺敲打被害人頭部，以及抓起
    被害人頭部撞擊地板，致被害人受有頭部外傷併顱內出血、
    右側額葉硬模下出血、臉部多處撕裂併出血等傷害而休克之
    事實，業據被告於原審審理時坦承不諱，核與證人呂芳琳及
    賴明賢於原審證述之情節相符，復有現場照片46張、被告之
    酒精濃度測驗結果一紙、被害人之財團法人長庚紀念醫院（
    基隆）分院診斷證明書二紙及基隆市立私祝安老人養護中心
    95 年6月17日祝字第95007號函在卷可稽，雖被告於本院審
    理時改稱：「但喝醉酒，有打她（指被害人），打她哪裡忘
    記了」云云，無非避重就輕之詞，不足採信。
(二)被害人住院三個多月及四個多月後，分別經原審前後二次前
    往勘驗其復原狀況。其中第一次所見情形，被害人係躺在病
    床上，頭部包紗布，雙腳以護具固定，無法言語，手腳不能
    動；於法官詢問時，眨眼不是很明顯，無法確認其是否聽懂
    問話（見原審95年7月13日勘驗筆錄）。第二次所見情形，
    被害人已由病房移至復健病房，躺在床上，與第一次勘驗之
    情形相差無幾，仍無法言語，僅左手已可握著手機，左手食
    指可以動，左腳趾可以用力（見原審95年8月16日勘驗筆錄
    ），有勘驗筆錄二份及95年8月16日被害人之照片2張附卷足
    憑，足證被害人確受有頭部外傷併顱內出血、右側額葉硬模
    下出血、臉部多處撕裂併出血，導致腦部感染積水，且至今
    須靠導管進食，頭頸部無法轉動，四肢幾乎無法動彈，亦無
    法以言語表達等情形無訛。
(三)按刑法上之故意，分直接故意（確定故意）與間接故意（不
    確定故意），「行為人對於構成犯罪之事實，明知並有意使
    其發生者」為直接故意。「行為人對於構成犯罪之事實，預
    見其發生而其發生並不違背其本意者」為間接故意。間接故
    意對犯罪事實之發生，客觀上有預見之可能，主觀上亦不違
    背其本意，最高法院87年度台上字第2716號判決參照。經查
    ：頭部為人體重要之部位，倘大力敲擊，會導致死亡，乃一
    般之認知，客觀上自有預見之可能。又依卷附照片及診斷證
    明書觀之，被告接續以酒瓶二瓶各敲擊被害人頭部一次後，
    酒瓶即行破裂（見偵查卷第27頁之照片第7及第8張），並抓
    被害人頭撞擊地板，更以鋁質茶壺敲打被害人頭部，該鋁質
    茶壺因敲擊被害人而凹陷多處變形，案發臥室床舖及地面均
    遭被害人之血染成紅色，有前開照片為憑，足見其下手之猛
    烈，且攻擊點均集中在人體要害之頭部，於被害人倒地後，
    仍不罷休，繼續抓被害人頭部撞地，繼以茶壺敲打被害人頭
    部，足見被告主觀上對於被害人如因上開行為發生死亡之結
    果亦不違背其本意，自有殺人之間接故意至明。被告辯稱：
    伊愛被害人至深，不可能有置被害人於死之故意云云，不足
    採信。
(四)原審辯護意旨狀雖辯稱：證人呂芳琳已證述被告開門時，表
    情惶恐、驚懼，且證人呂芳琳及賴明賢到被告家門口時，皆
    聽聞被害人之呻吟聲，僅被告未聽到，可見被告驚恐之舉，
    足證被告並未預見被害人可能發生死亡之結果云云。惟查：
    一般人於著手殺人後是否會產生驚恐之情緒，與其是否具有
    殺人之犯意並無必然之關連，蓋因即使係出於直接故意，事
    先計畫而殺人，事後亦可能因為看到被害人大量出血，死狀
    淒慘而感到惶恐或驚懼，遑論本件係間接故意而為之。是亦
    本案自不能以被告於事後具有惶恐、驚懼之反應，即認被告
    不具有殺人之間接故意。
(五)被告雖另辯稱：當時係被害人先以電話筒打伊門牙及胸部，
    致伊門牙搖動，始行還手，並形成互毆之局面云云，卷附台
    灣基隆看守所95年7月4日基所戒字第0950001979號函所附之
    台灣基隆看守所新收（借提還押）受觀察勒戒人內外傷紀錄
    表及健康檢查表（甲）（乙）所示，被告於95年3月24日被
    羈押時，身上傷勢有左手掌割傷、右手食指割傷及右胸瘀青
    ，並有被告齒型不整之記載，即足證明等語云云。惟查：被
    告坦承左右手之撕裂傷乃係伊毆打被害人時所造成等語（見
    偵查卷第12頁），且被告係以酒瓶敲打被害人頭部，酒瓶亦
    當場破裂，故被告於混亂中遭破裂之酒瓶割傷，亦合於常情
    ，是以關於被告手上割傷部分，係其自身行為所造成，非係
    與被害人互毆所受之傷害，委無足疑。又關於被告右胸瘀青
    部分，被告指稱係被害人以電話筒毆打伊胸部等語，以其所
    受傷勢及部位，係屬相當，應認被告此部分之供述應為真實
    ，但仍不能解免其上開罪責之成立。至被告齒型不整之記載
    ，因所謂齒型為不整，係指牙齒排列不整，尚難被告之牙齒
    係遭被害人攻擊而動搖。況本件雖係被害人先行出手毆打被
    告，被告始行反擊，但被告反擊後，被害人處於挨打局面，
    不再有攻擊之行為，已難認定被告之行為係屬正當防衛或有
    防衛過當之行為而可阻卻違法。
(六)刑法第10條第4項之規定，「重傷」係指器官之機能達於毀
    敗或嚴重減損之程度。依上開原審勘驗筆錄所載，被害人之
    傷勢已至重傷固無疑問，而財團法人長庚紀念醫院（基隆）
    分院95年7月3日（95）長庚院基字0715號函亦認定被害人之
    傷勢符合嚴重毀損語能及嚴重減損一肢以上機能之情形，已
    達刑法第10條第4款「重傷害」之定義。原審辯護人雖認為
    該函復另說明必須在六個月黃金期間積極復健治寮，並預防
    感染，始能判定未來復原之情形以及原審書記官於95年5 月
    30日致電牡丹派出所所長石錫顧，該所所長石錫顧稱醫生說
    被害人會慢慢復原等語，因而質疑上開函對於重傷害之定義
    有所誤解云云。但查：本件被告主觀上具有殺人之間接故意
    ，客觀上亦有殺人之行為，僅因被害人及時獲得救治，倖免
    於難，而構成殺人未遂，則被害人是否受有重傷並非必要要
    件，僅為量刑之考量情狀之一。原審辯護人執此爭辯，尚無
    足取。
(七)被告自承平日每天約飲用一瓶加一個塑膠免洗杯的紅露酒或
    米酒（浸泡藥方），而其於犯罪後約3小時實施酒測，測得
    酒精含量即高達0.56MG/L，本院為查明被告於行為時是否受
    到酒精影響而有精神耗弱的情形，函請行政院國軍退除役官
    兵輔導委員會台北榮民總醫院鑑定，嗣經該院根據被告之個
    人生活史及病史、既往犯案史、事發前後及當時之精神狀態
    、精神狀態檢查、心理測驗等予以鑑定後，函覆稱：「藍員
    案發時之行為並非因上述急性酒精因素影響引起精神耗弱之
    精神狀態。．．．推斷藍員於案發當時行為因受慢性使用酒
    精因素已起疑似妄想狀態影響，衝動控制力顯著降低，加上
    飲酒後亦加重衝動控制能力之減弱，造成藍員情緒衝動反應
    過度激烈，使藍員行為當時依其辨識而行為之能力較一般人
    顯著降低。」等語，有該院96年1月12日北總精字第0960001
    077號函附精神狀況鑑定書在卷為憑（見本院卷），足見被
    告行為當時依其辨識而行為之能力已較一般人顯著降低，自
    已達於精神耗弱之程度。
(八)綜上所述，本件事證明確，被告犯行堪以認定。
二、按刑法於94年2月2日修正公佈，95年7月1日施行，被告犯罪
    係在95年3月間，依刑法第2條第1項規定，茲比較新舊法如
    下：
(一)關於精神狀態責任能力之規定，修正前刑法第19條規定：「
    心神喪失人之行為，不罰。精神耗弱人之行為，得減輕其刑
    」，而修正後同條修正為「行為時因精神障礙或其他心智缺
    陷，至不能辨識其行為違法或欠缺依其辨識而行為之能力者
    ，不罰。行為時因前項之原因，致其辨識行為違法或依其辨
    識而行為之能力，顯著減低者，得減輕其刑。前二項規定，
    於因故意或過失自行招致者，不適用之」。因修正前之規定
    語意不明確，判斷標準難有共識，因此依精神醫學之用語而
    為修正，且傳統上認為構成要件該當性與違法性判斷之對象
    ，係客觀之外在犯罪事實，行為人之主觀能力或心理狀態事
    實，則屬有責性判斷之對象，但現今之犯罪理論，犯罪之構
    成要件該當性、違法性及有責性之判斷，皆須具備客觀之構
    成犯罪事實以及行為人主觀上的認識及意欲始足當之。因此
    現今責任能力之範圍已較傳統理論為狹（見修正理由第1、2
    點），是以修正後上開具備責任能力之要件既然較嚴格，成
    立之範圍自然較小；至於第3項之修正，單純從文意上比較
    ，以修正前之規定對被告較有利，但此種自陷於心神喪失或
    精神耗弱之原因自由行為，即便在修正前，實務上仍認為被
    告不因自陷於心神喪失或精神耗弱而犯罪，即可依第19條逃
    避其責任（見28年上字第3816號判例，最高法院94年9月27
    日第14次刑事庭會議決議針對該判例註記「應注意94年2月2
    日修正公布刑法第19條之規定」）。是以該條第3項之修正
    僅係將實務與學術界之共識予以明文化而已，對於被告責任
    能力之認定，並無影響。據此，依刑法第19條規定整體比較
    以觀，應以修正前之規定對被告較有利，自應適用修正前法
    律。
(二)刑法第271條第1項之刑度為死刑、無期徒刑或10年以上有期
    徒刑。若應依第19條第2項減輕其刑，減輕之幅度，依修正
    前之刑法第64條第2項，死刑可減輕為無期徒刑，或15年以
    下12年以上有期徒刑；但同條項修正後，死刑僅得減為無期
    徒刑。無期徒刑，修正前之第65條第2項可減為7年以上有期
    徒刑；同條項修正後僅得減為20年以下15年以上有期徒刑；
    第66條關於有期徒刑的減輕則未修正。因此應以修正前之規
    定較有利於被告。
(三)修正前刑法第25條第2項僅規定：「未遂犯之處罰，以有特
    別規定者，為限」，修正後增加「並得按既遂犯之刑減輕之
    」，然此增加之規定僅係將修正前第26條前段之規定移置於
    此而已，並未對被告之論罪科刑有任何影響，非屬法律之變
    更，無須作新舊法之比較，應適用裁判時法律。
三、核被告所為，係犯刑法第271條第2項、第1項之殺人未遂罪
    。按直系姻親係家庭成員，家庭成員間故意實施家庭暴力行
    為而成立其他法律所規定之犯罪，為家庭暴力罪，家庭暴力
    防治法第三條第三款、第二條第二項定有明文，是以被告所
    犯前開殺人未遂罪，自屬家庭暴力防治法所規定之家庭暴力
    罪。被告已著手於殺人行為之實行，惟未生被害人死亡之結
    果，為障礙未遂犯，應依殺人既遂罪之刑而減輕之。被告行
    為當時依其辨識而行為之能力較一般人顯著降低，屬精神耗
    弱程度，應依修正前刑法第19條第2項之規定，減輕其刑，
    並遞減之。至被告雖辯稱：伊於犯後即深知悔悟，於第一時
    間即向友人即證人呂芳琳及賴明賢表明自首之意旨，委請該
    等有人撥打電話報警，並在現場靜候警方前來處理，顯已構
    成自首之要件，且公訴人認定被告合於自首之規定，原審於
    準備程序時受命法官亦諭知「本件兩造不爭執之事項為：一
    、對事實經過不爭執。二、自首。」等語。惟查：證人呂芳
    琳於原審審理時證稱：「後來他回家又打電話給我說他回到
    家，我在電話中聽到他跟他太太在爭執，電話中他太太搶下
    電話對著電話說『大陸話你聽不懂』，我不曉得是不是說給
    我聽的，後來我在電話中又聽到爭執聲，接著聽到他太太喊
    救命，電話筒沒掛斷。我一直喊沒有人接電話，我就打電話
    給賴明賢，約賴明賢一起過去看看發生什麼事，後來我先到
    場，我當時是開車過去，我家離被告家約一公里，我到場後
    先敲門，沒有人來應門，大約敲門十分鐘後賴明賢也到，又
    繼續一起敲門約十分鐘，後來聽到被告在屋內表示他打傷他
    太太要自首，後來被告開門，我看到他身上頸部、胸部、左
    手和衣服上都有血，後來賴明賢報警。」（見原審卷第94頁
    ）、「（甲○○出來身上有血他有跟你說什麼？）他說他要
    自首，表示他忍不過三十秒鐘，他說他殺傷他太太。」（見
    原審卷第95頁）、「我罵他為什麼要做這事，他說他三十秒
    鐘忍不過去。警察到後我就離開，賴明賢留在那裡。」（見
    原審卷第95頁）、「我看警車來時，我就離開，我當時很震
    撼，我罵他我認為被告不會做這種事。賴明賢打電話報警，
    我離開現場到雙溪分駐所報警，警察要我開車帶路，我帶警
    察回到現場時，牡丹坑派出所的員警已經到場。」（見原審
    卷第99頁）、「（你報案時有說甲○○殺他太太？）我有跟
    警察這樣說。」等語（見原審卷第99頁）；證人賴明賢於原
    審審理時證稱：「我接到呂芳琳電話之後開車過去，我家距
    離那裡八公里所以晚一點到，我到現場時，敲門約十分鐘沒
    有反應，只聽到碰碰的聲音，是久久才一聲，後來被告開門
    說『我殺我太太了，我要自首』，被告身上、衣服都有血，
    我當時報警說這裡有發生夫妻吵架殺人，我說甲○○的家警
    察就知道地址，沒有說誰殺人，警察過約四、五分鐘就來了
    ，就由警察處理，我沒有進屋內去看。」（見原審卷第97
    頁）、「（當時呂芳琳打電話給你在電話中如何說？）他說
    被告夫妻吵架要我趕快過去。」（見原審卷第98頁）、「（
    警察到場時警察怎麼說？）警察來時看到被告全身都是血，
    警察問他，被告說他殺他太太要自首，警察罵被告說為何把
    他太太打成這樣。」（見原審卷第98頁），足見證人賴明賢
    先前雖曾打電話報警，告知警方在被告住處發生夫妻吵架殺
    人，但並未說是誰殺人，嗣警方到現場時發現被告全身都是
    血，並於詢問被告後，被告始說要自首；另證人呂芳琳嗣雖
    亦至雙溪分駐所報警，惟經警察要求開車帶路到現場時，牡
    丹坑派出所之上開員警已經到場，是以本件警方在被告尚未
    承認犯罪前，並未接獲被告委託他人自首之電話，且對於被
    告在其住處犯罪，已有合理可疑，自難認被告已合於自首要
    件，而得依自首之規定減輕其刑。至原審於準備程序時受命
    法官雖諭知「本件兩造不爭執之事項為：一、對事實經過不
    爭執。二、自首。」等語，但與事實不符，且本院經詳查後
    ，既認定被告並不合於自首之規定，且已給予充份答辯之機
    會，自不受上開筆錄之拘束。又本件關於此部分，事證明確
    ，被告請求再行傳喚證人賴明賢，即無必要，附此敘明。
四、原審同此認定，因依家庭暴力防治法第2條第2項、修正後刑
    法第11條前段、第2條第1項、刑法第271條第2項、第1項、
    修正前刑法第25條第2項、第19條第2項各規定，並審酌被告
    並無前科，有本院被告前案紀錄表在卷可稽，係因酒後懷疑
    被害人有外遇而生爭執，且遭被害人以電話筒毆打，心生憤
    懣，始起意殺人，並非預謀，惟被害人雖未死亡，但因遭被
    告毆擊致頭部多處撕裂傷，造成腦部感染積水，迄今靠導管
    液態進食，頭頸部無法轉動，四肢幾乎無法動彈，亦無法以
    言語表達，所受危害甚大，以及迄未與被害人在大陸之家屬
    達成和解，賠償損失等一切情狀，量處有期徒刑6年6月，暨
    以被告雖以酒瓶、水壺作為殺人之工具，但酒瓶二瓶已破碎
    ，水壺亦已凹陷，且均未扣案，參酌刑法第三十八條第一項
    第二款係裁量沒收，並非義務沒收，並考量該破碎之酒瓶及
    凹陷之水壺並非專供犯罪所用，自毋庸宣告沒收。核其認事
    用法，俱無違誤，量刑亦甚允洽。被告上訴意旨，指摘原審
    未依自首之規定減輕其刑，且主張量刑過重，為無理由，應
    予駁回。
據上論斷，應依刑事訴訟法第368條，判決如主文。
本案經檢察官陳玉珍到庭執行職務。
中　　華　　民　　國　　96　　年　　2　　月　14　　日
                  刑事第十七庭審判長法  官  趙功恆
                                    法  官  陳憲裕
                                    法  官  高明哲
以上正本證明與原本無異。
如不服本判決，應於收受送達後十日內向本院提出上訴書狀，其
未敘述上訴之理由者並得於提起上訴後十日內向本院補提理由書
（均須按他造當事人之人數附繕本）。
                                    書記官  梁淑時
中　　華　　民　　國　　96　　年　　2　　月　14　　日
附錄：本案論罪科刑法條全文
刑法第271條第1項、第2項：
殺人者，處死刑、無期徒刑或十年以上有期徒刑。
前項之未遂犯罰之。
